【裁判字號】    98,交聲更,2
【裁判日期】    980728
【裁判案由】    聲明異議
【裁判全文】
臺灣屏東地方法院交通事件裁定         98年度交聲更字第2號
原處分機關  交通部公路總局高雄區監理所屏東監理站
異  議  人  甲○○
上列受處分人因違反道路交通管理處罰條例案件，對於原處分機
關民國97年11月20日所為之處分（原處分單號：屏監違字第裁
82-V00000000號），聲明異議，經臺灣高等法院高雄分院發回，
本院裁定如下：
    主  文
原處分關於「罰鍰新臺幣肆萬玖仟伍佰元」及「吊扣駕駛執照24
個月」部分均撤銷。
前項撤銷部分，甲○○均不罰。
    理  由
一、原處分意旨略以：異議人即受處分人甲○○駕駛車牌號碼WP
    -4177 號自用小客車，於民國96年6 月22日下午5 時30分許
    ，被警舉發「酒後駕車肇事致人受傷，經檢測呼氣酒精濃度
    達0.84毫克」違規有屏警交字第V00000000 號違規單可參。
    異議人其行為符合道路交通管理處罰條例第35條第1 項之相
    關規定，查本案行為人因公共危險刑事案件部分雖經檢察官
    為緩起訴處分確定，最終未被檢察官提起公訴。準此，違反
    行政法上義務之行為業經緩起訴處分之情形下，行政機關得
    逕為依違反行政法上義務規定裁處之。本站爰依道路交通管
    理處罰條例第35條第1 項暨違反道路交通管理事件統一裁罰
    基準表裁處，異議人罰款新台幣49,500元並吊扣駕駛執照2
    年處分，暨施以道安講習，應無不當。
二、異議意旨略以：(一)受處分人甲○○因上述酒駕行為涉及刑法
    第185 條之3 之公共危險罪嫌，經屏東縣警局移送屏東地方
    法院檢察署偵辦，並經屏東地檢署及高等法院高雄分院檢察
    署緩起訴1 年處分確定（緩起訴期間為96年10月16日至97年
    10月15日），並向財團法人犯罪被害人保護協會屏東分會繳
    納新台幣60,000元整。(二)按行政罰法第26條規定『一行為同
    時觸犯刑事法律及違反行政法上義務規定者，依刑事法律處
    罰之。但其行為應處以其他種類行政罰或得沒入之物而未經
    法院宣告沒收者，亦得裁處之。前項行為經不起訴處分或為
    無罪、免訴、不受理、不付審理之裁判確定者，得依違反行
    政法上義務規定裁處之』。故本案受處分人甲○○業經刑事
    法律處罰，並支付緩起訴處分金新台幣60,000元整，公路局
    屏東監理站仍再度裁罰49,500元及吊扣駕照24個月，明顯違
    反行政罰法第26條之規定即「一事不二罰」之原則，嚴重影
    響受處分人之權益及工作生計；懇請法官改量受處分人已無
    再犯之虞，給予自新機會，撤銷屏東監理站上述之裁罰。爰
    依道路交通管理處罰條例第8 條、第87條，道路交通案件處
    理辦法第13條提出聲請，請求撤銷原處分中罰鍰4 萬9 千5
    百元及吊扣駕駛執照24個月之處分。
三、罰鍰4萬9千5百元部分：
(一)、按汽車駕駛人，駕駛汽車經測試檢定酒精濃度超過規定標準
    者，處新台幣（下同）1 萬5 千元以上6 萬元以下罰鍰，並
    當場移置保管該汽車及吊扣其駕駛執照1 年；因而肇事致人
    受傷者，並吊扣其駕駛執照2 年；又汽車駕駛人，有第35條
    第1 項規定之情形，應接受道路交通安全講習，道路交通管
    理處罰條例第35條第1 項第1 款前段、第24條第1 項第2 款
    固有明文。惟按一行為同時觸犯刑事法律及違反行政法上義
    務規定者，依刑事法律處罰之。但其行為應處以其他種類行
    政罰或得沒入之物而未經法院宣告沒收者，亦得裁處之。前
    項行為如經不起訴處分或為無罪、免訴、不受理、不付審理
    之裁判確定者，得依違反行政法上義務規定裁處之，亦為行
    政罰法第26條所明定，乃揭示同一行為不受行政及刑事之雙
    重處罰即「一事不二罰」之原則。而前揭道路交通管理處罰
    條例第35條第1 項第1 款規定之處罰內容，係針對行為人違
    反行政法上義務規定之行政罰，且該條例關於一行為同時觸
    犯刑事法律及違反行政法上義務規定者，並無特別規定，倘
    汽車駕駛人單一酒後駕駛汽車行為，經測試酒精濃度超過違
    反道路交通管理處罰條例第35條第1 項第1 款違規時，道路
    交通管理處罰機關除有行政罰法第26條第1 項但書得裁處及
    道路交通管理處罰條例第10條規定移送地方法院檢察署處理
    。且該酒後駕駛汽車之行為，除移送後有行政罰法第26條第
    2 項所定經「不起訴處分」或為「無罪」、「免訴」、「不
    受理」、「不付審理」之裁判確定等情形，得再依違反行政
    法上義務規定裁處罰鍰外，不得逕依道路交通管理處罰條例
    第35條第1 項第1 款規定裁處行為人罰鍰，以符合行政罰法
    第26條一事不二罰之規定。再者，觸犯刑事法律之犯罪行為
    ，如檢察官認該行為所涉為死刑、無期徒刑或最輕本刑3 年
    以上有期徒刑以外之罪，於參酌刑法第57條所列事項及公共
    利益之維護，認以緩起訴為適當者，得定1 年以上3 年以下
    之緩起訴期間為緩起訴處分，並同時命被告為一定之金錢給
    付，因該金錢給付係附隨於緩起訴處分之負擔，性質上雖非
    刑罰，惟就被告而言，不無被強制剝奪財產權之性質，仍屬
    其為犯罪所付出之代價，其於刑事訴訟程序中由檢察官命被
    告支付一定金額，乃剝奪其財產權之處罰，雖無須經法院判
    決，而與刑法中罰金刑有異，然與罰金均處向特定之對象繳
    納具有處罰性質之金錢，應認與罰金為相類似之處罰。是應
    受行政罰之行為，如經緩起訴處分，除有符合行政罰法第26
    條第1 項但書之情形外，亦應不得依違反行政法上之義務規
    定裁處之。
(二)、經查，異議人即受處分人甲○○於96年6 月22日下午5 時30
    分許，在屏東縣飲酒後已達不能安全駕駛動力交通工具之程
    度，仍駕駛車牌號碼WP-4177 號自用小客車，行經屏東縣屏
    東市○○路、桂林街口因不勝酒力不慎撞擊前方由陳奕如所
    騎乘車牌號碼WFD-105 號機車致陳奕如受傷。異議人經測得
    呼氣中所含酒精濃度為每公升0.84毫克，經屏東縣警察局屏
    東分局以其涉有刑法第185 條之3 之不能安全駕駛動力交通
    工具罪嫌，移送臺灣屏東地方法院檢察署，嗣經檢察官於96
    年9 月28日以96年度偵字第5104號為緩起訴處分，緩起訴期
    間1 年，並命向指定之公益團體、地方自治團體支付6 萬元
    ；異議人於97年4 月2 日依臺灣屏東地方法院檢察署指示向
    財團法人犯罪保護協會臺灣屏東分會支付6 萬元後，於97年
    10月15日緩起訴期間屆滿；又於97年11月20日，經原處分機
    關裁處罰鍰4 萬9 千5 百元及吊扣駕駛執照24個月，並施予
    道安講習等事實，均為異議人所不爭執，且有交通部公路總
    局高雄區監理所屏東監理站屏監違字第裁82-V00000000號違
    反道路交通管理事件裁決書、臺灣屏東地方法院檢察署96年
    度偵字第5184號緩起訴處分書、臺灣高等法院高雄分院檢察
    署上職議字第4063號駁回再議處分書等資料附卷可證（見本
    院97年度交聲字第460 號卷第8 至第11頁）；並據本院核閱
    所附兆豐商業銀行匯款申請書、臺灣屏東地方法院檢察署96
    年度偵字第5184號緩起訴處分命令通知等件無誤。是異議人
    酒後駕駛自用小客車之行為，同時觸犯刑事法律及違反行政
    法上義務，經檢察官依刑事法律為緩起訴處分，異議人並依
    據該緩起訴處分向財團法人犯罪保護協會臺灣屏東分會支付
    6 萬元，該捐款之性質類同罰金，應無由再依違反行政法上
    義務之規定處罰，否則即與一事不二罰原則有悖。又依違反
    道路交通管理事件統一裁罰基準表之規定，自用小客車之汽
    車駕駛人違反處罰條例第35條第1 項第1 款，其呼氣所含酒
    精濃度超過每公升0.55毫克以上者，應裁處之最低罰鍰為4
    萬9 千5 百元，本件異議人既已支付6 萬元之緩起訴處分金
    ，已超逾該項罰鍰數額，原處分機關即不得再處以罰鍰處分
    。
四、吊扣駕駛執照24個月部分：
(一)、按94年12月14日修正、95年3 月1 日施行前之道路交通管理
    處罰條例第68條固規定：「汽車駕駛人，因違反本條例及道
    路交通安全規則之規定，受吊扣或吊銷駕駛執照處分時，吊
    扣或吊銷其持有各級車類之駕駛執照」，惟修正後業已刪除
    「吊扣」之規定，改為「汽車駕駛人，因違反本條例及道路
    交通安全規則之規定，受吊銷駕駛執照處分時，吊銷其持有
    各級車類之駕駛執照」，其修正理由乃係舊法將違法或違規
    駕駛人所持有各級車類之駕駛執照一併吊扣，失之過酷，影
    響人民工作及生活甚鉅，故依修正後之該條規定，受吊扣駕
    駛執照處分時，僅能吊扣違規當時所駕車類之駕駛執照，不
    再吊扣其持有各級車類之駕駛執照，僅於受吊銷駕駛執照處
    分時，始吊銷其持有各級車類之駕駛執照。次按行政行為對
    人民課以一定之義務或負擔，或造成人民其他之不利益時，
    其所採取之手段，與行政機關所追求之目的間，必須有合理
    之聯結關係存在，亦即不得違反「不當聯結禁止原則」，若
    欠缺此聯結關係，此項行政行為即非適法（最高行政法院90
    年度判字第1704號判決參照）。查本件異議人因飲酒後駕駛
    自用小客車，則應依本條例第35條第1 項第1 款之規定吊扣
    其所依憑駕駛自用小客車資格之駕駛執照，若將異議人自用
    小客車以外之同類較高等級之駕駛資格一併予以限制，則係
    不當聯結異議人駕駛自用小客車之違規行為與其大貨車駕駛
    資格，此種不當聯結即構成違法，而有撤銷之原因。
(二)、又道路交通安全規則第61條第1 項第1 款規定，汽車駕駛人
    取得高一級車類之駕駛資格者，應換發駕駛執照，並准其駕
    駛較低級車類之車輛，已領有聯結車駕駛執照者，得駕駛大
    客車、大貨車、代用大客車、大客貨兩用車、曳引車、小型
    車、輕型機器腳踏車。依上開規定，異議人因領有大貨車駕
    駛執照，且經換發為該駕駛執照後，其他低級等車類即不再
    核發駕駛執照，而直接允許其得駕駛其他車輛。查本件異議
    人酒後駕駛自用小客車，依法本應吊扣小型車駕駛執照，惟
    因異議人領有較高級之大貨車職業駕駛執照，致無較低級車
    類之小型車駕駛執照可供吊扣，固導致越級駕駛人違規酒駕
    時，受有無須吊扣駕駛執照之利益，然此關於駕駛執照管理
    所衍生之執行困難或法規漏洞，宜由修法解決，尚不得擴張
    解釋於駕駛人無較低級駕駛執照可供吊扣時，即率爾代以吊
    扣其所領有之較高級駕駛執照。況行政行為，採取之方法所
    造成之損害不得與欲達成目的之利益顯失均衡，行政程序法
    第7 條第3 款定有明文及行政罰法第18條意旨可參，原處分
    機關於本件異議人無小型車之駕照可供吊扣時，吊扣其大貨
    車駕駛執照以代之，雖可達成限制駕駛人繼續駕駛該級車類
    行駛之目的，惟亦同時造成限制駕駛人繼續駕駛大貨車之結
    果，所造成之損害已與欲達成目的之利益顯失均衡。
(三)、再本件行為時之道路交通管理處罰條例第68條，既已將「吊
    扣」各級車類之規定予以刪除，原處分機關自不能逕行處分
    吊扣受處分人其他車種之駕駛執照。原處分機關因受處分人
    駕駛自用小客車而有上開違規行為，因異議人無小型車駕駛
    執照而逕行吊扣其大貨車駕駛執照代之，顯已逾越道路交通
    管理處罰條例第68條之規範意涵及範圍，自難謂係適法之處
    分。
五、綜上所述，原處分機關裁處異議人罰鍰4 萬9 千5 百元及吊
    扣駕駛執照24個月部分，異議為有理由，應由本院予以撤銷
    ，並自為裁定如主文第2 項所示。至原處分機關裁處異議人
    施以道安講習部分，未據聲明異議，業如前述，且上開裁罰
    性質與前揭緩起訴處分命異議人應履行之義務種類迥異，是
    原處分機關本得依行政罰法第26條第1 項但書之規定，以其
    他異於檢察官緩起訴命履行事項種類之行政罰裁處異議人，
    而無所謂「一事不二罰」之適用，附此敘明。
六、據上論斷，應依道路交通案件處理辦法第19條、第20條前段
    ，裁定如主文。
中    華    民    國    98    年    7     月    28    日
                  刑事第三庭    法  官  朱盈吉
以上正本證明與原本無異。
如不服本裁定應於收受送達後5 日內向本院提出抗告書狀敘述抗
告之理由抗告於台灣高等法院高雄分院。
中    華    民    國    98    年    7     月    28    日
                                書記官  林祥玉


司法院資訊處製作；財團法人民間司法改革基金會備份。
